臺灣高等法院民事判決
108年度重上更三字第169號
上  訴  人  錢櫃企業股份有限公司

法定代理人  練台生  
訴訟代理人  高明哲律師
            林菊芳律師
參  加  人  劉英      
訴訟代理人  陳彥希律師
            黃渝清律師
上  訴  人  永安觀光事業股份有限公司

法定代理人  陳昱如  
訴訟代理人  陳伯英律師
            張玲綺律師
            黃捷琳律師
上列當事人間債務人異議之訴等事件，兩造對於中華民國101年9
月19日臺灣臺北地方法院100年度重訴字第101號第一審判決各自
提起上訴，永安觀光事業股份有限公司並減縮反訴聲明，經最高
法院第三次發回更審，本院於109年7月14日言詞辯論終結，判決
如下：
    主      文
原判決關於㈠駁回錢櫃企業股份有限公司請求確認後開第二項債
權不存在部分；㈡命錢櫃企業股份有限公司給付逾新臺幣壹億伍
仟萬元本息部分，及該部分假執行之宣告，暨訴訟費用（除確定
及減縮部分外）之裁判均廢棄。
上開廢棄㈠部分，確認永安觀光事業股份有限公司對錢櫃企業股
份有限公司就坐落臺北市○○路○段○○○號房屋之遲延返還租賃物違
約金債權新臺幣壹億貳仟萬元部分不存在。
上開廢棄㈡部分，永安觀光事業股份有限公司在第一審之反訴及
假執行之聲請均駁回。
錢櫃企業股份有限公司其餘上訴及永安觀光事業股份有限公司之
上訴均駁回。
第一、二審及發回前第三審訴訟費用（除確定及減縮部分外）由
錢櫃企業股份有限公司負擔百分之四十，餘由永安觀光事業股份
有限公司負擔；參加訴訟費用由參加人負擔。
    事實及理由
一、上訴人永安觀光事業股份有限公司（下稱永安公司）在原審
    反訴主張對造上訴人錢櫃企業股份有限公司（下稱錢櫃公司
    ）遲延返還租賃物，請求錢櫃公司給付逾期違約金新臺幣（
    下同）3億8453萬6250元，及自反訴起訴狀繕本送達翌日起
    加計法定遲延利息（見原審卷四第50頁）。原審判決永安公
    司請求2億7000萬元本息部分勝訴，駁回其餘之請求。永安
    公司就其敗訴部分不服，提起上訴後，於本院前程序減縮請
    求為3億7885萬0500元本息，撤回其餘部分，上訴聲明僅請
    求錢櫃公司再給付1億0885萬0500元本息（見本院更㈡卷二第
    149-150頁），核屬減縮應受判決事項之聲明，依民事訴訟
    法第446條第1項但書及第255條第1項第3款規定，應予准許
    。 　　
二、錢櫃公司主張：兩造於民國87年10月14日訂定房屋租賃契約
    書，約定伊向永安公司承租坐落臺北市○○區○○路0段000號之
    地下1層、地上10層建築物1棟（下稱系爭建物），並由參加
    人即伊當時法定代理人劉英為連帶保證人。嗣兩造於88年4
    月13日更新租約，變更租賃期間為同年5月11日起至98年5月
    10日止（下稱系爭租約），並依序於91年6月、93年4月、10
    月就租期及租金之調整訂定補充協議書，依第3次補充協議
    書約定，租金為每月285萬元，含稅為299萬2500元，租期則
    至96年5月10日止。詎永安公司於96年5月4日以伊違約轉租
    屋頂平台予電信業者架設基地台為由，終止系爭租約。伊依
    約將系爭建物回復原狀，並於96年5月20日點交永安公司，
    詎永安公司竟以伊未回復原狀至出租前系爭建物旅館隔間、
    固定設備（含衛浴設備）、裝潢（以下簡稱旅館設施）等堪
    用且具生產力之狀態為由，拒絕受領。伊於同年月21日發函
    請永安公司於3日內受領系爭建物，否則拋棄對於系爭建物
    之占有，永安公司仍未受領，伊乃將系爭建物鑰匙交給彭意
    森律師保管而拋棄對於系爭建物之占有，並無遲延返還系爭
    建物之情事，永安公司不得依系爭租約第10條第3項約定請
    求伊給付按租金3倍計算之違約金3億7885萬0500元（下稱系
    爭逾期違約金）。縱伊應給付違約金，惟亦應按未稅之租金
    金額計算，且系爭逾期違約金約定之金額顯屬過高，應予酌
    減等語，爰求為判決確認永安公司對伊之系爭逾期違約金債
    權不存在等語（錢櫃公司另請求確認永安公司就其違約轉租
    屋頂平台之600萬元違約金債權不存在及原法院99年度司執
    字第119441號給付違約金強制執行事件不得執行、已為之強
    制執行程序應予撤銷等部分，經本院前審102年度重上字第1
    1號判決錢櫃公司敗訴後，未據其聲明不服，已告確定）。
    對於永安公司之反訴則除援用前揭情詞外，另以：酌減後違
    約金之遲延利息應自本判決確定之翌日起算等語，資為抗辯
    。
三、永安公司則以：伊交付錢櫃公司之系爭建物乃含有旅館設施
    ，依民法第455條及第431條第2項規定，錢櫃公司返還時自
    應回復為伊交付時之旅館設施狀態。然錢櫃公司僅將視聽歌
    唱設施拆除成水泥粗胚狀態，並未回復至可立即供經營旅館
    業之狀態，即每層樓均有隔間、固定設備（包括衛浴設備）
    及裝潢之堪用且具生產力之狀態，且迄99年11月25日前，系
    爭建物仍在錢櫃公司占有中，錢櫃公司應就96年5月21日起
    至99年11月25日交還系爭建物之日止，負遲延回復原狀之賠
    償責任。而本院前就兩造間請求返還保證金事件，所為98年
    度重上更㈠字第100號（下稱第100號）確定判決已認定錢櫃
    公司應回復旅館設施而未履行，已生爭點效之拘束力等語，
    資為抗辯。並反訴主張：錢櫃公司於兩造約定之點交日96年
    5月20日仍未將系爭建物回復原狀，迄99年11月25日始交付
    系爭建物鑰匙予伊，伊得依系爭租約第10條第3項約定，請
    求錢櫃公司給付自96年5月21日起至99年11月25日止共42個
    月又5天，按月租金3倍計算之逾期違約金3億7885萬0500元
    ，及自反訴起訴狀繕本送達翌日起加計法定遲延利息。
四、原審（除確定部分外）就本訴部分判決確認永安公司對錢櫃
    公司1億1453萬6250元逾期違約金債權不存在，駁回錢櫃公
    司其餘之訴；就反訴部分，判命錢櫃公司應給付永安公司2
    億7000萬元及自100年9月6日起至清償日止按週年利率5％計
    算之利息，駁回永安公司其餘之訴。兩造各自就敗訴部分提
    起上訴，永安公司並減縮訴之聲明。即：
　錢櫃公司上訴聲明：㈠原判決關於：①駁回錢櫃公司請求確認
    逾期違約金債權2億7000萬元不存在部分；及②命錢櫃公司給
    付永安公司2億7000萬元本息部分，及該部分假執行之宣告
    ，暨該訴訟費用之裁判均廢棄；㈡上開廢棄部分：①確認永安
    公司對錢櫃公司逾期違約金債權2億7000萬元不存在；②永安
    公司在第一審之訴及假執行之聲請均駁回。對於永安公司上
    訴之答辯聲明：㈠永安公司之上訴駁回；㈡如受不利之判決，
    願供擔保請准宣告免為假執行。
　永安公司上訴聲明：㈠原判決關於：①確認永安公司對錢櫃公
    司逾期違約金債權1億0885萬0500元不存在部分；及②駁回永
    安公司請求錢櫃公司給付1億0885萬0500元本息部分均廢棄
    ；㈡上開廢棄部分：①錢櫃公司在第一審之訴駁回；②錢櫃公
    司應再給付永安公司1億0885萬500元，及自100年9月6日起
    至清償日止，按週年利率5％計算之利息；㈢前項㈡②所命金錢
    給付部分，願供擔保請准宣告假執行。對於錢櫃公司上訴之
    答辯聲明：錢櫃公司之上訴駁回。　
五、兩造均不爭執於87年10月14日訂定租賃契約，約定永安公司將系爭建物整棟出租予錢櫃公司，嗣再更新訂定系爭租約及於91年6月26日、93年4月5日、93年10月22日依序訂定3次補充協議書，均經公證，最後變更租賃期間至96年5月10日止，租金每月285萬元，含營業稅5％為299萬2500元，嗣系爭租約經永安公司於96年5月4日發函終止，兩造於96年5月20日會勘點交，永安公司以錢櫃公司未回復原狀為由拒絕受領系爭建物，錢櫃公司於96年5月21日催告永安公司受領系爭建物未果，嗣永安公司於99年9月15日發函催告錢櫃公司將系爭建物回復原狀返還，兩造於99年11月25日在公證人陳品豪見證下，由錢櫃公司將系爭建物之鑰匙交付予永安公司等情，復有系爭租約及公證書、第1次租賃補充協議書及公證書、租賃再補充協議書及公證書、租賃第3次補充協議書及公證書（見原審卷一第14-36、124-145頁）、99年11月25日公證書（見原審卷二第39-122頁）可證，堪信為真實。 
六、兩造關於系爭租約終止時回復原狀之約定、錢櫃公司是否已
    於96年5月20日依約定回復原狀之爭執，判斷如下：　
　㈠系爭租約關於終止時回復原狀之約定為何：
　⒈按解釋契約，應探求當事人立約時之真意，而探求當事人之
    真意，本應通觀契約全文，並斟酌訂立契約當時及過去之事
    實暨交易上之習慣，依誠信原則，從契約之主要目的及經濟
    價值等作全盤之觀察（最高法院79年度台上字第1778號判決
    意旨參照）。查：
　⑴系爭租約第11條第2項約定：「乙方（即錢櫃公司）中途退租
    或因違約被終止租約時，亦應支付甲方（即永安公司）參仟
    萬元之違約金並恢復租賃物之原狀（含乙方因營業需要而切
    割之地板及結構體－如乙方所提供之圖說）」、第10條第1項
    約定：「本約終止或期滿未續約時，乙方應於10日內將租賃
    物連同原有附帶設備及依第8條約定返還與甲方」、第8條約
    定：「租賃標的物內甲方現有之電梯、發電機、抽水馬達、
    排水馬達、供電設備、空調主機、冷卻水塔及其他生財、安
    全設備等照現狀供乙方使用……乙方使用上開甲方提供之設備
    時，應注意經常維護……乙方交還電梯及發電機時，應保持其
    正常安全使用之狀態」（見原審卷一第18頁反面、19頁反面
    ），上開約定就租約終止時之回復原狀內容，僅列舉電梯、
    發電機、馬達、供電、空調、水塔、安全等設備依正常安全
    使用保持之狀態返還，及將其因營業需要而切割之地板及結
    構體回復原狀，並未提及「固有裝潢」，亦無約定永安公司
    所主張之「每層樓均有隔間、固定設備（包括衛浴設備）及
    裝潢之堪用且具生產力之狀態」。又永安公司於96年5月20
    日會勘時，僅拍攝若干照片，並未逐項清點現場有何「固有
    設備」或「固有裝潢」尚未回復原狀（見原審卷一第170-17
    4、185-187頁），其於翌日所發存證信函亦僅指明錢櫃公司
    並未回復系爭建物之結構元件如樓板、牆壁等部分（見原審
    卷一第178頁正反面），亦未指出錢櫃公司有何「固有設備
    」或「固有裝潢」未予返還或回復。故由契約文字及兩造會
    勘前後之行為，尚難認永安公司主張兩造就系爭租約有約定
    錢櫃公司應回復原狀至原有旅館設施之狀態云云為可採。
　⑵永安公司雖另提出其委請中華民國建築技術學會於88年2月5
    日作成系爭建物於87年10月間內部固定裝潢及設備之鑑定報
    告（下稱88年鑑定報告書，見原審卷三第94-100頁）及其於
    93年9月2日、10月4日、96年3月26日、4月17日、5月2日所
    發要求錢櫃公司依88年鑑定報告書回復原狀之存證信函為證
    （見原審卷二第10-16頁反面、卷三第53-59頁），主張兩造
    已合意應回復至原有旅館設施狀態云云。惟查永安公司雖曾
    於93年9月2日、10月4日發函通知錢櫃公司於93年11月10日
    前依88年鑑定報告書回復原狀，惟錢櫃公司辯稱其僅收到93
    年9月2日律師函，並未收到所附該本鑑定報告書（見本院重
    上卷二第49頁反面），而永安公司雖稱有在93年9月2日律師
    函隨函寄給錢櫃公司（見本院重上卷二第38頁），但不能證
    明確有將厚達316頁之88年鑑定報告書隨律師函一併交付錢
    櫃公司之事實，參以錢櫃公司於96年4月25日回函表明：「
    本公司承租之初，永安公司從未提供上述鑑定報告書，也未
    列為租約附件，當無拘束本公司之效力」、「確無須依鑑定
    報告書內容，而來回復原有固定裝潢、設備及結構原狀」（
    見原審卷一第168頁），可見錢櫃公司已明示未收到88年鑑
    定報告書，無須依所載內容回復原狀。又審諸證人即當時錢
    櫃公司工程總監溫凱獻、證人即當時錢櫃公司法務長呂嘉正
    證稱：其等與永安公司總經理許金榮於96年4月10日會面時
    ，許金榮表示錢櫃公司只需要將不屬於永安公司東西全數拆
    除返還即可等情（見本院重上卷二第120頁反面至第121頁、
    第134頁反面至第135頁），證人許金榮則證稱：於該次會面
    中並未同意錢櫃公司只需要拆光返還等情（見本院重上卷二
    第132頁反面至第133頁），雙方各執一詞，益證永安公司主
    張兩造於96年4月10日以前就系爭建物應回復返還之狀態已
    達成應回復成旅館設施狀態之合意云云，並非可取。　
　⑶又88年鑑定報告書係永安公司一方提出鑑定申請（見原審卷
    三第142頁之鑑定申請書），鑑定單位於87年10月間進行現
    場會勘時，並未通知錢櫃公司，錢櫃公司亦未實際派員到場
    會勘（見原審卷三第143頁正反面之通知函、會勘紀錄表）
    。兩造從未將鑑定報告書或附件之系爭建物平面現況示意圖
    、工程明細表、裝潢現況照片（見原審卷三第144-301頁）
    作為系爭租約之附件，此亦有兩造當庭提出系爭租約原本經
    本院核閱明確（見本院卷第504頁）。證人許金榮雖證稱：
    簽約時其有向當時錢櫃公司負責人劉英說要去做鑑定，於88
    年4月公證租約時，其有向錢櫃公司法務經理周建華提過要
    將88年鑑定報告書給錢櫃公司，但周建華說不需要，嗣其於
    93年9月間將88年鑑定報告書交給錢櫃公司，錢櫃公司也沒
    有表示反對或其他意見云云（見原審卷三第135頁正反面）
    ，惟參加人劉英證稱：許金榮沒有說要去做鑑定，簽約前沒
    有給我們看過88年鑑定報告書，簽約時也沒有特別說要照旅
    館原樣還給他們等語（見原審卷三第84-86頁），故尚難僅
    憑證人許金榮之證詞逕認88年鑑定報告書已經兩造合意成為
    系爭租約之內容。 
　⑷參以兩造於93年10月22日簽訂第3次補充協議書時，於第3條
    明訂錢櫃公司應將為保護機電設備而設置於系爭建物頂樓之
    遮雨棚回復為如附圖所示之原狀，並約定懲罰性違約金500
    萬元，及按日計罰違約金1萬元等情（見原審卷一第142-143
    、145頁），可見兩造就系爭建物單一設備之回復原狀尚且
    明確約定以附件圖說為準，乃其就系爭租約終止後整棟建物
    之回復原狀如此重大事項，竟始終未在契約中明訂回復原狀
    之具體項目及圖說，且在88年鑑定報告書完成後，永安公司
    亦未提出作為系爭租約或此後3次補充協議書之附件，尤其
    兩造於93年10月22日簽訂第3次補充協議書特別約定屋頂平
    台遮雨棚應回復原狀如附圖時，卻未特別明訂系爭建物全棟
    如何回復原狀之具體內容（見原審卷一第145頁），殊與常
    情有違。再衡以系爭租約第10條約定：「本約終止或期滿未
    續約時，乙方應於10日內將租賃物……返還與甲方」（見原審
    卷一第19頁），錢櫃公司僅有10日時間進行回復原狀工程，
    不可能足夠將系爭建物回復為原有旅館隔間及設備一應俱全
    之狀態。衡諸上情，永安公司主張兩造有合意錢櫃公司應依
    88年鑑定報告書將系爭建物回復為「每層樓均有隔間、固定
    設備（包括衛浴設備）及裝潢之堪用且具生產力之狀態」云
    云，難以採信。
　⑸再依系爭租約前言約定：「乙方向甲方承租後開房屋供作視
    聽歌唱營業之用」、第5條第1項約定：「本租賃物係供乙方
    作為經營視聽歌唱營業之用……」、同條第3項約定：「為配
    合乙方經營視聽歌唱事業，甲方同意乙方經專業人士設計施
    工下，將租賃物內原有設施改裝或拆除，但不得損及原建築
    物樑柱及結構體之安全，所需費用由乙方負擔」、 第10條
    第1項後段約定：「本約終止或期滿未續約時……乙方自費改
    裝部分之固定設施，得不予拆除歸甲方所有。但甲方亦得要
    求乙方拆除回復租賃物原狀」（見原審卷一第15頁、第17頁
    正反面、第18頁反面、第19頁），並據參加人劉英、證人溫
    凱獻及當時錢櫃公司工程部工程師陳思銘證述：錢櫃公司經
    永安公司同意拆除旅館隔間牆及衛浴設備（見原審卷三第86
    頁反面、本院重上卷二第120頁、第155頁反面），證人許金
    榮亦承認有在系爭建物之變更使用執照上蓋章等情（見原審
    卷三第134頁）；以及系爭租約第2條約定租賃期間原自88年
    5月11日起至98年5月10日止（見原審卷一第15頁），而永安
    公司於87年10月、11月間即陸續資遣其原經營旅館業之員工
    等情（見本院更㈡卷一第327-349頁之同意書），可見兩造簽
    約時永安公司即知悉錢櫃公司承租系爭建物係為視聽歌唱營
    業之用，其亦同意錢櫃公司得變更或拆除系爭建物內原有旅
    館設施，則由雙方約定錢櫃公司得完全變更原先經營旅館營
    業之使用用途，及約定租賃期間長達10年觀之，自難認永安
    公司有繼續經營旅館業之計畫，及兩造訂約時有於10年後再
    回復為原有旅館隔間及設備之認識及契約目的。
　⑹且依88年鑑定報告書之鑑估，將系爭建物回復為87年10月點
    交時所含固定裝潢及設備，所需工程費用高達2324萬0420元
    ，嗣臺北市建築師公會於96年間就88年鑑定報告書所列項目
    考量營造工程物價指數等相關因素後，重新估算所需工程費
    用增加為3125萬5387元，有該2份鑑定報告書為證（見原審
    卷三第99、103頁），如此回復工程費用已超逾系爭租約10
    個月租金總額。況經營旅館所應具備之隔間、裝潢、衛浴等
    設備理應隨著10年間市場需求轉變而調整，殊難相信永安公
    司得沿用10年前之旅館設施規格繼續經營，其主張雙方有合
    意錢櫃公司應依88年鑑定報告書回復原狀云云，亦不符合經
    濟效益及旅館業之市場需求，難信可取。
　⑺永安公司雖主張錢櫃公司96年4月25日函及於第100號事件所
    提書狀已自認其須回復原有「固定裝潢、設備」之狀態云云
    。惟經細繹上開函文及書狀內容，錢櫃公司係在否認有違法
    轉租之事實，以及否認須回復原有旅館設施之防禦性陳述（
    見原審卷一第168頁、卷三第51、52頁、本院重上卷一第86
    頁），顯非出於自認之意思，並無民事訴訟法第279條規定
    之適用。此外，錢櫃公司於87年11月5日、11月10日簽立之
    點交確認書，並未逐項載明點交之隔間、裝潢、設備及租約
    終止時應返還之狀態（見本院重上卷一第153、154頁），亦
    難據為有利於永安公司之認定。
　⒉綜上，兩造就系爭租約第10條及第11條所約定系爭租約終止
    後回復系爭建物原狀之狀態之真意，應指錢櫃公司將永安公
    司交付之設備保持正常安全使用狀態返還，以及回復系爭建
    物之地板及結構體至安全堪用之狀態，故錢櫃公司僅須依上
    開約定回復原狀即符合民法第455條及第431條第2項規定，
    並無須回復永安公司原有旅館設施一應俱全得立即經營旅館
    業之狀態。至永安公司雖主張本院第100號確定判決認定錢
    櫃公司應回復原狀之狀態為「無論是照明、隔間、衛浴、牆
    面粉刷或黏貼壁紙、天花板及地板鋪設等設備，應係一應俱
    全，始符合常態」（見原審卷一第43頁反面），應有爭點效
    云云。惟按爭點效之適用，必須前後兩訴訟當事人同一，且
    前案就重要爭點之判斷非顯然違背法令，及當事人未提出新
    訴訟資料足以推翻原判斷等情形始足當之（最高法院99年度
    台上字第781號判決意旨參照）。本院第100號確定判決係依
    永安公司以系爭建物經營旅館業已20至30年，為出租系爭建
    物予錢櫃公司而資遣旅館員工等證據所為上開判斷，然兩造
    於本件再行提出上開諸多新訴訟資料，已如前述，已足以推
    翻第100號確定判決之判斷，本院非不得為相反之認定，併
    此敘明。
　㈡錢櫃公司於96年5月20日點交系爭建物時並未依約回復原狀：
　⒈查錢櫃公司不爭執其承租系爭建物後，將1、2樓間之樓板打
    掉作成挑高，把各層樓板貫通，增加1部電梯及數部傳菜梯
    ，而有切割系爭建物之地板及結構體之事實，並有錢櫃公司
    87年10月28日拆除工作單、估價單為證，且經證人溫凱獻證
    述明確（見本院更㈡卷一第271-275頁、重上卷二第120頁反
    面）。而兩造於96年5月20日會勘時，系爭建物之地板及牆
    壁均為水泥粗胚狀態，切割穿孔部分並未全部復原修補填平
    ，僅鋪設木棧板，有照片為證（見原審卷一第171-174、185
    -187頁）；嗣財團法人中華民國建築技術學會於100年6月14
    日派員會勘時，就系爭建物之樑穿孔、復原版進行混凝土鑽
    心抗壓強度試驗結果，其抗壓強度偏低，未達規範要求之合
    格標準，再就樑穿孔復原處進行鋼筋檢測結果，斷面剪力強
    度低於原標稱剪力強度63％，且現場勘查各樓層版開口復原
    周邊與既有版相連交界處及版鑽孔復原處，均有以海綿、發
    泡劑、紙袋等異物填塞之情形，此類填塞物無法提供強度，
    將影響結構物受載重時之傳力路徑，以上均有影響結構安全
    之虞，亦有該學會100年12月12日鑑定報告書（見原審卷三
    第110-113頁反面，下稱100年鑑定報告書）可證，則永安公
    司主張錢櫃公司未依系爭租約第11條第2項約定將系爭建物
    之地板及結構體回復至結構安全狀態等情，堪可採信。
  ⒉錢櫃公司雖主張系爭契約第11條第2項約定僅適用於違約終止
    之情形，本件係屆期終止，其僅需拆光至水泥粗胚狀態返還
    即可，且兩造96年5月20日會勘發現之瑕疵其已於翌日改善
    完成，又永安公司既以保證金抵銷違約金，可見保證金已屆
    清償期，亦即其已完成返還系爭建物之義務云云。惟查：
　⑴系爭租約第11條第2項約定錢櫃公司中途退租或因違約而被終
    止租約之情形下，除負有回復租賃物（含錢櫃公司因營業需
    要而切割之地板及結構體）原狀之義務外，永安公司另得請
    求錢櫃公司給付3000萬元違約金（見原審卷一第19頁反面）
    ，並未排除錢櫃公司有其他終止租約情形時，應負回復原狀
    之義務。而永安公司交付錢櫃公司之系爭建物並未就結構體
    或樓板做切割，而係錢櫃公司受領占有後所變更者，則其回
    復原狀即應將此部分回復。況永安公司以錢櫃公司違約轉租
    屋頂平台為由終止契約之主張，業經本院第100號確定判決
    認為可採（見原審卷一第40頁反面至第43頁反面），且本院
    前程序102年度重上字第11號判決亦認錢櫃公司因違約轉租
    屋頂平台，應依系爭租約第11條第2項約定給付違約金3000
    萬元，經永安公司就保證金2400萬元扣抵後，永安公司尚得
    請求錢櫃公司給付600萬元本息，錢櫃公司就此敗訴部分並
    未聲明不服，已告確定（見最高法院104年度台上字2049號
    卷），則系爭租約之終止屬系爭租約第11條第2項「因違約
    被終止租約」之情形，錢櫃公司自應依該條項約定回復原狀
    。錢櫃公司主張其僅須拆除增設工作物成水泥粗胚狀態及返
    還附帶設備即可，不適用系爭租約第11條第2項之「含乙方
    因營業需要而切割之地板及結構體」云云，並非可取。　
　⑵錢櫃公司雖於96年5月21日發函永安公司表示：會勘之瑕疵改
    善項目均已施工修補改善完成（見原審卷一第73頁），並提
    出彭意森律師發予永安公司之96年5月21日函及所附瑕疵修
    補改善前後照片對照表為證（見原審卷一第86、168-177頁
    ）。惟僅憑上開照片無從確認結構切割穿孔部分是否已全數
    修補完成（見原審卷一第171-177頁），且由100年鑑定報告
    書可知系爭建物之地板及結構體於100年6月14日時仍有強度
    不足之情形（詳如前⒈所述），自難認錢櫃公司主張其已於9
    6年5月21日完成回復原狀云云為可取。又錢櫃公司雖提出普
    丞土木結構技師事務所之結構計算書為證（見本院重上卷二
    第166-180頁），惟此份結構計算書所附圖說之製作日期為9
    6年5月1日，且備註記載：「施工廠商依據本圖說，配合建
    築設計，空調設備等工程繪製施工詳圖，經建築師核准後，
    方能施工」（見本院重上卷二第170-180頁），可見此結構
    計算書及圖說係錢櫃公司進行復原工程前所製作，並有證人
    溫凱獻證述可稽（見本院重上卷二第120頁反面），故此非
    錢櫃公司回復工程完成後之結構計算書，自不能證明錢櫃公
    司確已回復地板及結構體至安全狀態。錢櫃主張其已於96年
    5月21日依系爭租約第10條第1項約定返還系爭建物云云，難
    認可取。
　⑶按押租金係擔保承租人租金之給付及租賃債務之履行，出租
    人因於租賃關係消滅，承租人清結抵償租賃債務後，始負返
    還之義務（最高法院103年台上字第2059號判決意旨參照）
    。又抵銷除法定抵銷之外，尚有約定抵銷，此項抵銷契約之
    成立及其效力，除法律另有規定 (如民法第400條以下交互
    計算之抵銷) 外，無須受民法第334條所定抵銷要件之限制
    ，即給付種類縱不相同或主張抵銷之主動債權已屆清償期，
    而被抵銷之被動債權雖未屆滿清償期，惟債務人就其所負擔
    之債務有期前清償之權利者，亦得於期前主張抵銷之（最高
    法院50年台上字第1852號判決意旨參照）。依系爭租約第4
    條第2項關於「保證金」返還之約定：「此項保證金於本約
    租期屆滿或終止租約後經乙方履約交還房屋時由甲方無息返
    還之。但屆時乙方如積欠租金或違約金……甲方得就保證金內
    扣抵後返還其餘額；如有不足，乙方並應另行清償」（見原
    審卷一第16頁反面第17頁），系爭租約終止後，錢櫃公司並
    未依約將系爭建物回復原狀，雖未符合系爭租約第4條第2項
    前段約定保證金返還之條件，然永安公司依系爭租約第4條
    第2項但書約定，得逕以錢櫃公司原交付之保證金2400萬元
    ，與錢櫃公司應給付之違約轉租違約金3000萬元扣抵，即永
    安公司係依系爭租約第4條第2項但書約定而為期前抵銷，並
    非謂錢櫃公司已履行回復原狀義務故保證金返還之清償期已
    屆至。錢櫃公司此部分主張並無足取。　
七、錢櫃公司應就96年5月21日起至99年11月25日止遲延返還系
    爭建物負責：　　
　㈠按債務人非依債務本旨實行提出給付者，不生提出之效力，
    為民法第235條所明定。物之交付義務人所提出交付之物與
    契約訂定之內容不符者，不得謂為依債務本旨之提出，自不
    生提出之效力，債權人拒絕受領，即不負遲延責任（最高法
    院31年上字第2481號判例意旨參照）。兩造於約定返還日96
    年5月20日進行現場會勘時，錢櫃公司既未依系爭租約第11
    條第2項約定，將系爭建物因其營業需要而切割之地板及結
    構體回復原狀至堪用之狀態，與債務本旨不符，不生提出之
    效力，永安公司自得拒絕受領。永安公司主張錢櫃公司應負
    遲延責任，堪認有據，錢櫃公司主張永安公司怠於受領云云
    ，並非可採。
　㈡錢櫃公司雖以其已拋棄占有，將系爭建物鑰匙交由彭意森律
    師保管，嗣永安公司請其於99年11月25日攜帶鑰匙前往系爭
    建物，並非點交行為，其有對陳品豪之公證提出異議（見原
    審卷一第75-95頁）為由，主張其不負遲延責任云云。惟按
    所謂返還租賃物，當係指依債務本旨，向出租人移轉租賃物
    之占有而言。依民法第946條第1項規定，占有之移轉因占有
    物之交付而生效力。如果僅由債務人一方拋棄其占有，則惟
    有民法第241條所定之情形，始得免其給付之義務（最高法
    院73年度台上字第4363號判決意旨參照）。而按民法241條
    規定，係有交付不動產義務之債務人，於債權人遲延後，始
    得預先通知債權人並拋棄占有。本件錢櫃公司於96年5月20
    日既未依債務本旨實行提出給付，不生提出之效力，永安公
    司並無受領義務，亦非受領遲延，則錢櫃公司逕以存證信函
    對永安公司表示拋棄占有，與民法第241條之規定不合，不
    得依此免除錢櫃公司返還系爭建物之義務及應負之遲延責任
    （最高法院86年度台上字第865號判決意旨參照）。
　㈢從而，永安公司主張錢櫃公司應自96年5月21日起至99年11月
    25日止負遲延返還系爭建物之賠償責任，堪認可取。
八、錢櫃公司應給付之違約金為1億5000萬元：
　㈠系爭租約第10條第3項約定：「乙方如遲延返還房屋，應就其
    遲延日數按照租金3倍支付甲方違約金」（見原審卷一第19
    頁反面），錢櫃公司雖主張此「租金」應以不含營業稅之租
    金金額計算云云。惟依營業稅之制度精神，營業稅係對買受
    貨物或勞務之人，藉由消費所表彰之租稅負擔能力課徵之稅
    捐，稽徵技術上雖以營業人為納稅義務人，但經由後續之交
    易轉嫁於最終之買受人，亦即由消費者負擔。是以營業人轉
    嫁營業稅額之權益應予適當保護，以符合營業稅係屬消費稅
    之立法意旨暨體系正義（大法官釋字第688號解釋理由意旨
    參照）。按財政部85年9月12日台財稅字第851915443號函釋
    ：「中小企業銀行股份有限公司出租房屋後，因承租人提前
    終止租約，依租約所收取之違約金，係屬銷售額範圍，應併
    入租金收入依規定開立統一發票課徵營業稅」（見原審卷二
    第151頁），故永安公司依系爭租約約定收取違約金時，仍
    屬銷售額，應併入租金收入開立統一發票課徵營業稅。兩造
    第3次補充協議書第2條明訂租金每月285萬元，營業稅5％外
    加，含稅金額為299萬2500元（見原審卷一第34頁），是兩
    造已約定由錢櫃公司負擔租金之營業稅，系爭逾期違約金既
    應併同租金收入課徵營業稅，則依系爭租約約定之目的及保
    障永安公司轉嫁營業稅額之權益、符合消費稅之立法意旨及
    體系正義，應認系爭逾期違約金之營業稅亦應併同轉嫁由錢
    櫃公司負擔。永安公司主張系爭逾期違約金應以含營業稅5％
    之租金金額計算等語，應屬可取，錢櫃公司抗辯違約金不得
    加計營業稅5％云云，並無依據。 
　㈡按債務已為一部履行者，法院得比照債權人因一部履行所受
    之利益減少違約金，為民法第251條所明定，又約定之違約
    金額過高者，法院得減至相當之數額，同法第252條亦有明
    文，不問其作用為懲罰性抑為損害賠償之預定，均有其適用
    （最高法院70年度台上字第3796號判決要旨參照）。而是否
    相當，應依一般客觀事實，社會經濟狀況及債務人若能如期
    履行債務，債權人可得享受之一切利益為酌定之標準（最高
    法院79年度台上字第2606號判決意旨參照）。爰審酌：
　⒈錢櫃公司遲延42個月又5天始將系爭建物點交予永安公司，依
    兩造租賃第3次補充協議書約定之租金每月299萬2500元（含
    稅）計算，永安公司因錢櫃公司遲延返還系爭建物所受相當
    於租金收益之損害為1億2618萬3750元〔計算式：2,992,500×
    （42＋5/30）＝126,183,750〕，以及其按月收取租金後，除繳
    納5％營業稅外，在一般客觀情況下尚有285萬元可獲取存款
    利息。除此之外，永安公司並未舉證證明另有其他所受損害
    或預期計畫之所失利益。至於永安公司以法定週年利率5％按
    月計算利息損害至107年7月19日合計5951萬3344元（見本院
    更㈡卷二第89頁、本院卷第138頁），與其請求自反訴起訴狀
    繕本送達翌日即100年9月6日（見原審卷二第185-187頁之送
    達證書）起加計法定遲延利息，顯屬重複，自無可取。
　⒉又系爭租約第11條第2項約定錢櫃公司中途退租或因違約被終
    止租約時，應支付永安公司3000萬元違約金（見原審卷一第
    19頁正反面），係就錢櫃公司「中途退租」或「因違約被終
    止」之違約事由所設，與系爭租約第10條第3項約定係就「
    遲延返還租賃物」之違約事由，並非相同，且遲延責任係按
    日計算違約金，與其他違約事由之違約金係一次性給付者亦
    不相同，錢櫃公司主張系爭逾期違約金應以3000萬元為適當
    云云，並無可採。
　⒊參以兩岸雖於97年簽訂「海峽兩岸關於大陸居民赴臺灣旅遊
    協議」，擴大國內旅遊觀光效益，惟因美國雷曼兄弟於96年
    9月申請破產引發全球金融海嘯，景氣低迷，縱永安公司如
    期於96年5月20日收回系爭建物另行轉租或自營旅館業，亦
    難認其可得預期之獲利將高達上開租金收益之3倍。永安公
    司逕以旅館住房率100％之情況主張其每月可收入785萬4000
    元云云（見本院卷第137-138頁），難認與當時社會經濟狀
    況相符，且未扣除永安公司自行營業所需支出之相關成本，
    自無足取。
　⒋錢櫃公司應負之回復原狀義務，包括拆除其增設之視聽歌唱
    設施及回復系爭建物之地板及結構體至安全堪用之狀態，而
    錢櫃公司已進行裝潢拆除工程、撤場鐵工工程、結構安全計
    算書等項，支出費用358萬2500元（見本院卷第287-288頁之
    工程承攬契約書），另就其尚未完成之地板及結構體之復原
    工程，須再支出工程款685萬3734元修補結構體至安全狀態
    （見原審卷三第109頁之補強修繕工程預算單；永安公司主
    張結構體補強費用為其中685萬3734元，見本院卷第136-137
    頁），故永安公司因錢櫃公司一部履行而受有利益。至於永
    安公司主張其需再支出固定裝潢、衛浴設備等復原工程費用
    9472萬7023元部分（見原審卷三第94-110頁、本院卷第136-
    137頁），除上述結構體補強費用685萬3734元為可採外，其
    餘均非屬錢櫃公司應負回復原狀義務之範圍，自不列入考量
    之因素。
　⒌綜衡上述一切情狀，應認永安公司依系爭租約第10條第3項約
    定請求租金金額3倍之系爭逾期違約金，實屬過高，應予酌
    減為1億5000萬元為適當。
　㈢永安公司反訴起訴狀繕本係於100年9月5日送達錢櫃公司收受
    （見原審卷二第185-187頁之送達證書），則永安公司依民
    法第233條及第229條第2項規定，請求自翌日即100年9月6日
    起按法定週年利率5％計算之遲延利息，應屬有據。錢櫃公司
    雖主張違約金酌減後之遲延利息應自判決確定翌日起算云云
    （見本院卷第494頁）。惟其所舉最高法院97年度台上字第1
    078號、98年度台上字501號判決，係關於違約金非基於債務
    人之自由意思而遭債權人沒收或先收取者，經法院為酌減違
    約金之形成判決後，債權人就先前已沒收或先收取但經酌減
    部分違約金始欠缺法律原因，債務人始得依不當得利請求返
    還酌減部分之違約金，故債權人自判決確定翌日起始負遲延
    責任（見本院重上卷二第185頁反面、第188頁）。然本件係
    永安公司依系爭租約約定起訴請求錢櫃公司給付違約金，該
    違約金請求權於錢櫃公司遲延返還系爭建物時即96年5月21
    日已發生，並於永安公司以反訴起訴狀請求錢櫃公司給付時
    起算法定遲延利息，本院判決酌減違約金僅影響其請求金額
    之多寡，並無使錢櫃公司應付遲延利息起算日延後之效力。
    錢櫃公司主張本件違約金之遲延利息應自本判決確定翌日起
    算，並非有據。　
九、綜上所述，錢櫃公司請求確認永安公司之逾期違約金債權超
    過1億5000萬元部分不存在，為有理由，應予准許，逾此範
    圍之請求，為無理由，不應准許；永安公司反訴依系爭租約
    第10條第3項約定，請求錢櫃公司給付逾期違約金1億5000萬
    元，及自100年9月6日起至清償日止，按週年利率5％計算之
    利息，洵屬有據，應予准許，逾此範圍之請求，為無理由，
    不應准許。原審就錢櫃公司本訴請求確認超過上開應准許部
    分即逾期違約金1億2000萬元（計算式：2億7000萬元－1億50
    00萬元＝1億2000萬元）不存在及永安公司反訴請求給付該違
    約金本息部分，為錢櫃公司敗訴之判決，自有未洽，錢櫃公
    司上訴論旨指摘原判決此部分不當，求予廢棄改判，為有理
    由。至於原審就錢櫃公司請求確認逾期違約金債權1億5000
    萬元不存在及永安公司請求給付該違約金本息部分，為錢櫃
    公司敗訴之判決，則無不合；就錢櫃公司請求確認逾期違約
    金1億0885萬0500元不存在部分及永安公司請求給付該違約
    金本息部分，為永安公司敗訴之判決，亦無不合，兩造仍執
    陳詞分別指摘原判決各該部分不當，並無理由。
十、本件事證已臻明確，兩造其餘之攻擊或防禦方法及所用之證
    據，經本院斟酌後，認為均不足以影響本判決之結果，爰不
    逐一論列，併此敘明。
、據上論結，錢櫃公司之上訴為一部有理由、一部無理由，永
    安公司之上訴為無理由，依民事訴訟法第450條、第449條第
    1項、第79條，判決如主文。
中　　華　　民　　國　　109 　年　　8 　　月　　11　　日
                  民事第二十五庭
                      審判長法  官  謝碧莉
                            法  官  陳月雯
                            法  官  林晏如
正本係照原本作成。
如不服本判決，應於收受送達後20日內向本院提出上訴書狀，其
未表明上訴理由者，應於提出上訴後20日內向本院補提理由書狀
（均須按他造當事人之人數附繕本）上訴時應提出委任律師或具
有律師資格之人之委任狀；委任有律師資格者，另應附具律師資
格證書及釋明委任人與受任人有民事訴訟法第466 條之1第1項但
書或第2項（詳附註）所定關係之釋明文書影本。
中　　華　　民　　國　　109 　年　　8 　　月　　11　　日

　　　　　　　　　　　　　　書記官  簡維萍
附註：
民事訴訟法第466條之1（第1項、第2項）：
對於第二審判決上訴，上訴人應委任律師為訴訟代理人。但上訴
人或其他法定代理人具有律師資格者，不在此限。
上訴人之配偶、三親等內之血親、二親等內之姻親，或上訴人為
法人、中央或地方機關時，其所屬專任人員具有律師資格並經法
院認為適當者，亦得為第三審訴訟代理人。